【裁判字號】    99,台上,1906
【裁判日期】    991014
【裁判案由】    回復原狀等
【裁判全文】
最高法院民事判決            九十九年度台上字第一九○六號
上  訴  人  甲○○即陳永昌、.
            乙○○原名陳秋錡.
            丙○○即陳永昌、.
            丁○○即陳永昌、.
            戊○○即陳永昌、.
            己  ○即陳永昌、.
            庚○○即陳永昌、.
共      同
訴訟代理人  陳垚祥律師
被 上訴 人  巳○○
            午○○
            未○○
上  訴  人  辛○○
            壬○○
            癸○○
            子○○
            丑○○
            寅○○
            卯○○
            辰○○
共      同
訴訟代理人  王年柿律師
上  訴  人  申○○原名曾慶金.
            酉○○
上列當事人間請求回復原狀等事件，上訴人對於中華民國九十九
年四月十三日台灣高等法院第二審更審判決（九十七年度上更(三)
字第五三號），各自提起上訴，本院判決如下：
    主  文
原判決廢棄，發回台灣高等法院。
    理  由
本件上訴人即第一審共同被告子○○、丑○○、辛○○、壬○○
、癸○○及寅○○、卯○○、辛○○、壬○○、癸○○，經原審
依侵權行為法律關係，判命分別與同造共同訴訟人申○○（原名
曾慶金）、酉○○二人連帶給付（賠償）金錢部分，因子○○及
寅○○等上訴提出非基於個人關係之抗辯，本院認為有理由，其
訴訟標的對於同造共同訴訟人申○○、酉○○即必須合一確定。
依民事訴訟法第五十六條第一款規定，子○○及寅○○等之上訴
效力，應及於未上訴之申○○、酉○○二人；又上訴人即第一審
共同原告甲○○、乙○○、丙○○、丁○○、戊○○、己○、庚
○○（下稱甲○○等七人）以坐落桃園縣觀音鄉○○○段六一之
一、六一之一四、六一之二五（自六一之一四號分割出）、五○
之五、五○之二一號（自五○之五號分割出）（重測後依序為大
同段一六五九、一六一四、一四○六、一六一六、一六一七號）
五筆土地（下稱系爭土地）原為伊等之被繼承人陳永昌之父陳吳
呈祥與對造子○○、寅○○（下稱子○○等二人）及訴外人陳玉
、陳風、陳枝味、陳文魁、陳文瑞、陳文漢、陳文在（下稱陳玉
等七人）、陳瑞鳳、陳清泉、陳吳清河（下稱陳瑞鳳等三人）暨
陳吳永隆等十四人（以下合稱陳吳呈祥等十四人）所共有。陳瑞
鳳等三人之應有部分嗣後出售予訴外人曾錦芳，曾錦芳於民國六
十四年十一月三十日死亡後，由壬○○、辛○○、癸○○、申○
○、酉○○（下稱壬○○等五人）共同繼承，而於六十五年、七
十一年間辦理繼承登記。詎壬○○等五人及子○○等二人（下稱
壬○○等七人）於八十年一月五日向桃園縣中壢地政事務所（下
稱中壢地政事務所）謊稱陳吳呈祥曾出租系爭土地之分管部分，
而申請自耕保留地持分交換移轉登記，將除壬○○等七人外，其
餘共有人之應有部分均移轉登記於壬○○等七人，（嗣再一部分
移轉登記予他人）侵害陳永昌之應有部分，而提起刑事附帶民事
訴訟，請求壬○○等五人塗銷移轉登記、回復原共有人之登記及
損害賠償等部分，對於就系爭土地之權利原均繼承自曾錦芳，並
共同侵害陳永昌（甲○○等七人）權益之壬○○等五人而言，其
訴訟標的即屬必須合一確定。依前述民事訴訟法之規定，壬○○
、辛○○、癸○○之上訴效力亦及於未上訴之申○○、酉○○二
人，爰併列其等為上訴人。均先予敘明。
其次，原審就第一審所為上訴人甲○○等七人敗訴之判決，一部
廢棄，改判如原判決主文第二項所示，（各准許一部分之先、備
位聲明），一部仍予維持，駁回其上訴及在原審之追加、變更之
訴。係以：系爭土地原為上訴人甲○○等七人之被繼承人陳永昌
之父陳吳呈祥及對造上訴人子○○等二人、訴外人陳玉等七人、
陳瑞鳳等三人暨陳吳永隆等十四人所共有。陳瑞鳳等三人之應有
部分於政府實施耕者有其田條例徵收放領前，出售予訴外人曾錦
芳，曾錦芳於六十四年十一月三十日死亡後，由壬○○等五人共
同繼承等情，為兩造所不爭，並有土地登記謄本可稽，自為真實
。壬○○等七人（申○○除外）雖辯稱：系爭土地有分管協議，
陳吳呈祥及陳玉等七人因將其分管之土地出租予陳吳永隆，始由
主管機關徵收陳吳呈祥及陳玉等七人就系爭土地之應有部分及其
分管部分（陳瑞鳳等三人則將其分管部分出租予曾錦芳，嗣後售
予曾錦芳），並經陳吳呈祥領訖徵收補償費，且早在日據時期系
爭土地即分歸陳吳永隆及子○○等二人之父陳吳呈彩耕作，與系
爭土地同地段一九三、一九三之一號土地則分歸陳吳呈祥管理使
用云云，惟既未舉出確切證據加以證明，即難採信。甲○○等七
人主張：系爭土地原為陳吳呈祥等十四人共有，陳吳呈祥之應有
部分並未出租，屬自耕保留，更未被政府徵收放領，仍保留其應
有部分等情，洵屬可取。是壬○○等七人以陳吳呈祥曾出租系爭
土地分管部分，其應有部分業經徵收放領為由，於八十年一月五
日向中壢地政事務所申請自耕保留土地持分（即應有部分）交換
移轉登記時，將原共有人陳吳呈祥之應有部分均移轉登記予壬○
○等七人，該所雖（於八十年一月十四日）予以核准，但就陳吳
呈祥之繼承人陳永昌所繼承之所有權而言，難謂非屬侵奪（權）
行為。甲○○等七人因繼承陳永昌之權利，依民法第七百六十七
條第一項規定，請求於八十一年四月十三日移轉登記塗銷後，壬
○○等七人就前述渠等以持分交換為原因，於一六一四（原六一
之一四）號、一六一六（原五○之五）號土地之所有權移轉登記
應予塗銷，回復如原判決附表（下稱附表）二、附表四所示原共
有人之登記，其中被繼承人陳永昌部分為甲○○等七人公同共有
，即無不合，均應准許。又壬○○等七人於八十年一月十四日中
壢地政事務所完成持分交換移轉登記後，為免系爭土地因陳永昌
提起行政救濟而必須回復原狀，竟於行政法院判決前之八十一年
四月十三日以買賣為原因，由壬○○等五人將其所有一六一四、
一四○六（原六一之一四、六一之二五）號土地應有部分移轉登
記予子○○之子即上訴人丑○○，將一六一六、一六一七（原五
○之五、五○之二一）號土地應有部分移轉登記予寅○○之子即
上訴人卯○○；而子○○等二人亦於同日將其所有一六五九（原
六一之一）號土地應有部分移轉登記予壬○○。各該以買賣為原
因之移轉登記行為，固非通謀虛偽，難認為無效，然增加陳永昌
依行政救濟程序請求撤銷原處分、回復原狀之困難。且丑○○、
卯○○及壬○○均非善意第三人，不受土地法第四十三條信賴登
記效力之保護。故甲○○等七人依侵權行為之法則，請求壬○○
等五人與丑○○、卯○○於八十一年四月十三日向中壢地政事務
所以中字一七四七九號、一七四七八號收件，均以買賣為原因，
就一六一四（即原六一之一四）號、一六一六（即原五○之五）
號土地之應有部分所為所有權移轉登記應予塗銷，回復如附表一
、附表三所示壬○○等五人之原共有登記，均屬正當有據，應予
准許。另關於原六一之一號、重測後為一六五九號土地部分，其
共有人已於九十四年九月十三日申請分割出一六五九之一、之二
、之三、之四、之五號，依序由巳○○、未○○、辰○○、壬○
○、午○○所有；並由該五人仍共有分割後之一六五九號土地（
與原地號同，但面積僅餘五六五．三二平方公尺）。而壬○○等
五人及子○○等二人，於持分交換後各增加「一萬分之七一四」
及「一萬分之七」應有部分；惟陳永昌於持分交換前之應有部分
原為「一萬分之一七五○」，持分交換後為「○」，可見其原
應有部分皆係由壬○○等七人所取得。依前所述，該項持分交換
既與真實不符，且遭行政法院以八十一年度判字第一二七四號判
決將原處分機關中壢地政事務所所為持分交換登記之處分撤銷，
壬○○等七人就各該增加之應有部分，即屬無法律上原因之不當
得利。甲○○等七人請求壬○○就分割後其所有之一六五九之四
號土地，按陳吳呈祥持分交換登記前之應有部分一萬分之一七五
○比例，移轉登記予被繼承人陳永昌名下並為甲○○等七人公同
共有，應無不合，甲○○等七人逾此範圍之請求移轉登記，則屬
無據。至於辰○○就分割後所取得一六五九之三號土地，係受領
自原共有人辛○○，而辛○○於持分交換後所取得土地權利既有
不當增加，其再以自有持分連同不當得利部分一併無償贈與辰○
○，辰○○即應依民法第一百八十三條規定負返還責任。甲○○
等七人據以請求辰○○就分割後之一六五九之三號土地中按陳吳
呈祥持分交換登記前之應有部分一萬分之一七五○比例，移轉登
記予被繼承人陳永昌並為甲○○等七人公同共有，亦無不合，其
逾此範圍之請求移轉登記，不應准許。其他巳○○、未○○、午
○○三人依序取得一六五九之一、之二、之五號土地部分，均係
以買賣為原因所為所有權移轉登記，此等移轉登記並無塗銷之事
由，難謂無法律上原因，且渠等非原共有人，亦無不當得利可言
，均無庸負返還責任。再按前述子○○等二人於八十一年四月十
三日將原六一之一號即重測後一六五九號土地應有部分一萬分之
一一八○移轉登記予壬○○，及壬○○與曾慶金（即申○○）、
癸○○、酉○○復分別將該筆土地之應有部分移轉登記予巳○○
、午○○、未○○等人，以致無從返還原物部分，經囑託亞聯不
動產鑑定有限公司鑑定八十四年五月間之市價，為每平方公尺新
台幣（下同）三千零八十六元，核計後，曾慶金（申○○）、癸
○○、酉○○每人各應償還其價額一百二十五萬五千零十五元；
子○○、寅○○各應償還其價額一萬二千三百零四元，故甲○○
等七人請求曾慶金、癸○○、酉○○、子○○、寅○○應各償還
上開金額（予被繼承人陳永昌）並為甲○○等七人公同共有，及
均自九十年八月十一日起加付法定遲延利息，均無不合，應予准
許，逾此範圍之請求，尚非法之所許。至於系爭六一之二五號（
原六一之一四號分割增加，重測後為一四○六號，原審誤為一六
二五號）及五○之二一號（原五○之五號分割增加，重測後為一
六一七號）部分：因壬○○等七人於八十年一月十四日中壢地政
事務所完成原六一之一四號、五○之五號持分交換移轉登記後，
不顧陳永昌提起行政救濟，繼於行政法院判決前之八十一年四月
十三日以買賣為原因，由壬○○等五人將其所有六一之二五號、
五○之二一號土地應有部分分別移轉登記予丑○○、卯○○，使
甲○○等七人難以回復其共有權利狀態，壬○○等五人就各該土
地分別與子○○及丑○○、寅○○及卯○○構成共同侵權行為。
縱系爭六一之二五號及五○之二一號土地均於八十四年間遭政府
徵收，發放徵收補償費完竣，已不能回復原狀，甲○○等七人仍
得依民法第二百十五條規定，請求以金錢賠償其損害。依陳吳呈
祥就原六一之一四號、五○之五號之持分及徵收補償費慣例為當
時公告現值一萬三千元加四成核計，陳吳呈祥之繼承人就六一之
二五號、五○之二一號所分別受相當於補償地價之損害，依序應
為九萬八千七百三十五元、二萬四千五百七十元，則甲○○等七
人依侵權行為規定，請求壬○○等五人及子○○、丑○○連帶給
付九萬八千七百三十五元予甲○○等七人公同共有；壬○○等五
人及寅○○、卯○○連帶給付二萬四千五百七十元予甲○○等七
人公同共有，均無不合，應予准許等詞，為其判斷之基礎。
按不動產（土地）所有人以買賣為原因已將該不動產所有權移轉
登記於第三人，其債權人如本於侵權行為之法則訴請塗銷登記，
應向現登記為不動產所有人之第三人為之，始能達其目的，不得
併對原所有人請求其塗銷登記。準此，原審就已因「買賣」而移
轉所有權登記予丑○○、卯○○之系爭一六一四、一六一六號土
地部分，一併命壬○○等五人，應塗銷該以「買賣」為原因之所
有權移轉登記。是否允當？甲○○等七人之該部分聲明，是否不
應更正？須先予究明。
次查甲○○等七人對其所繼承陳吳呈祥、陳永昌之權利，主張：
陳永昌於系爭土地原應有部分，因壬○○等七人於八十年一月五
日申請辦理自耕保留土地持分交換移轉登記而被侵奪云云，徵諸
卷附一六一四（原六一之一四）號、一六一六（原五○之五）號
土地登記簿、土地登記謄本之記載，雖於系爭持分交換登記前，
該二筆土地確實各有陳永昌源自繼承原因之登記持分四八○分之
八四、四○分之六，目前已無任何持分；然相同情形，於持分交
換登記前本有持分，嗣因持分交換登記而目前無持分者，尚有陳
玉等七人（見原審外放證物「四之一」土地登記簿、原審上更(三)
字卷第二宗一八五頁、一九一頁土地登記謄本），則甲○○等七
人似從未主張共有人陳玉等七人之權利有被侵奪，或其有權代位
陳玉等七人為主張，陳玉等七人及其後代子孫亦未對中壢地政事
務所所為上開自耕保留土地持分交換移轉登記之行政處分有何異
議（見附民字卷一九頁），陳玉等七人更非本件訴訟之當事人，
乃甲○○等七人聲明請求對造壬○○等七人回復至如附表二、附
表四之原共有狀態，竟就陳玉等七人之權利一併為請求，此無異
將陳玉等七人於系爭一六一四、一六一六號土地上已不存在之權
利，再回復為其等所有，是否為法之所許？非無疑義。原審不察
，就該部分遽為如甲○○等七人聲明所示之判決，於法即屬有違
。又壬○○等七人（申○○除外）及丑○○、卯○○、巳○○、
午○○、未○○、辰○○等一再辯稱：中壢地政事務所就系爭土
地以八十年一月五日五九○文號收件辦理持分交換登記，而移轉
登記為壬○○等七人共有，壬○○等七人再分別就系爭土地於八
十一年四月十三日以買賣為原因所為之移轉登記，既作成於（改
制前）行政法院判決（八十一年六月三十日）之前，尚不受該判
決之拘束，且行政法院雖於八十一年六月三十日以八十一年度判
字第一二七四號判決、撤銷上開持分交換登記之處分，但桃園縣
政府於八十三年十月四日以八三府地籍字第一七八六四九號函重
為處分，仍作成維持持分交換移轉登記之處分。是除已被回復之
六一之一五號土地外，系爭五筆土地辦理持分交換登記仍予維持
，則持分交換移轉登記即因該維持之處分而有效，嗣後其他移轉
登記承續有效之登記而來，無違反撤銷判決之效力等語，並提出
最高行政法院九十三年度判字第六七九號判決為證（見原審上更
(一)字卷第一宗二五○頁、第三宗二二九頁，原審上更(二)字卷一五
二頁、二七五頁、二七七頁，原審上更(三)字卷第一宗四一頁、一
一九頁、第二宗九七頁至九八頁、一一四頁、第三宗一八三頁至
一八四頁、一八八頁）。經參諸甲○○等七人所提出之台北高等
行政法院九十一年度訴字第四三四號判決（見原審上更(三)字卷第
二宗一九八頁），似亦採取同一見解。如果無誤，可知中壢地政
事務所迄今仍維持系爭土地辦理自耕部分應有部分交換移轉登記
之行政處分，並未變更登記共有權人名義。則壬○○等七人根據
該處分辦理後續之移轉登記，是否構成侵權行為或不當得利？壬
○○等七人（申○○除外）及丑○○、卯○○、巳○○、午○○
、未○○、辰○○等所辯，是否毫不足取？即有詳加斟酌之必要
。原審未詳為調查審認，遽行判決，尚欠允洽。另按刑事判決所
為事實之認定，於獨立民事訴訟之裁判時固不受其拘束。惟壬○
○等七人（申○○除外）及丑○○、卯○○、巳○○、午○○、
未○○、辰○○等於事實審抗辯本件為刑事附帶民事訴訟，甲○
○等七人對壬○○等七人及丑○○、卯○○所提出之刑事告訴，
均經刑事法院判決諭知無罪確定，認定渠等並無甲○○等七人所
指控之偽造文書等事實，系爭移轉登記非法所不許等語，已提出
本院九十年度台上字第二四九八號刑事判決為憑（見原審上更(一)
字卷第三宗一九頁、二三七頁，原審上字卷第二宗一四七頁）。
苟非虛妄，壬○○等七人及丑○○、卯○○既無犯罪侵害甲○○
等七人之權利，何以壬○○等七人及丑○○、卯○○、辰○○等
須負塗銷登記、連帶賠償、償還利得等責任？亟待澄清。原審未
仔細勾稽，說明不受該刑事判決所認定事實拘束之理由，逕以前
詞而為有利於甲○○等七人之認定，殊嫌率斷。況甲○○等七人
係本於侵權行為之法律關係，請求壬○○等五人及子○○、丑○
○，壬○○等五人及寅○○、卯○○，分別向渠等連帶為「金錢
給付」，該給付似無不可分之情形，是否宜由甲○○等七人全體
仍為「公同共有」？且其等得自九十年八月十一日起請求加付法
定遲延利息之依據何在？尤均應詳酌。再者，甲○○等七人於原
審指稱：子○○等二人將六一之一號土地持分交換之應有部分移
轉予壬○○一人後，壬○○等五人恐桃園縣政府依行政法院之判
決將六一之一號土地回復登記至陳永昌原共有狀態，即分別於八
十四年至八十六年間，再將應有部分分別移轉予巳○○、午○○
、辰○○、未○○（均為辛○○之子，未○○亦為壬○○之養子
），巳○○、午○○、辰○○、未○○、辛○○、壬○○皆同住
一地、共同生活，巳○○等四兄弟對於壬○○等七人與陳永昌、
甲○○等七人間之民事、刑事、行政訴訟應均知悉、屬惡意侵害
甲○○等人之權利；而六一之一號土地重測後為一六五九號，嗣
再分割出一六五九之一、之二、之三、之四、之五號共六筆土地
，其中一六五九（本）號仍維持由巳○○、未○○、辰○○、壬
○○、午○○共有，其餘各筆依序由巳○○、未○○、辰○○、
壬○○、午○○單獨所有；巳○○等所受自陳永昌原應有部分（
六一之一號土地一萬分之一七五○）：即巳○○所取得一六五九
之一號土地中應有部分一萬分之一七五五、未○○所取得一六五
九之二號土地中應有部分一萬分之一三九○、辰○○所取得一六
五九之三號土地中應有部分一萬分之二一○○、壬○○所取得一
六五九之四號土地中應有部分一萬分之二一○○及午○○所取得
一六五九之五號土地中應有部分一萬分之二一○○，皆屬不當得
利，目前又均存在，故應回復原狀等語（見原審上更(三)字卷第三
宗四五頁至五○頁、九二頁、九五頁至九八頁、二二四頁、二三
二頁至二三五頁），原審就該項攻擊方法未在判決理由項下記載
其取捨之意見，已有理由不備之違法，且疏未斟酌分割後之一六
五九號土地仍由巳○○、未○○、辰○○、壬○○、午○○保持
共有，而於命壬○○、辰○○依不當得利回復原狀時未將之估計
在內，即壬○○、辰○○倘應回復應有部分之論斷無訛，究以若
干之應有部分始為正確猶屬不明。則所為甲○○等七人敗訴部分
之判決，自亦難予維持。上訴論旨分別指摘於其不利部分為不當
，求予廢棄，均非無理。又預備訴之合併，係以先位之訴有理由
，為備位之訴之解除條件；先位之訴無理由，為備位之訴之停止
條件。甲○○等七人對於原審就巳○○、未○○、午○○部分之
判決，其先位聲明之上訴既有理由，其備位聲明部分，即應併予
廢棄發回。另查甲○○等七人曾提出兩造間另案台灣高等法院九
十七年度上字第二四一號事件之附表影本一件附卷（見原審上更
(三)字卷第二宗一七頁），該案似與本件所關頗切，究竟判決情形
如何？案經發回，宜一併注意及之。附此指明。
據上論結，本件上訴均為有理由，依民事訴訟法第四百七十七條
第一項、第四百七十八條第二項，判決如主文。
中    華    民    國  九十九  年    十    月   十四   日
                      最高法院民事第三庭
                          審判長法官  蘇  茂  秋
                                法官  李  慧  兒
                                法官  王  仁  貴
                                法官  陳  國  禎
                                法官  高  孟  焄
本件正本證明與原本無異
                                      書  記  官
中    華    民    國  九十九  年    十    月  二十六  日
                                                      Ｅ

司法院資訊處製作；財團法人民間司法改革基金會備份。
